【裁判字號】    95,判,997
【裁判日期】    950629
【裁判案由】    俸給
【裁判全文】
最  高  行  政  法  院  判  決
                                     95年度判字第00997號
上  訴  人  乙○○
被 上訴 人  銓敘部
代  表  人  甲○○
上列當事人間因俸給事件，上訴人對於中華民國94年1月25日臺
北高等行政法院93年度訴字第107號判決提起上訴，本院判決如
下：
    主  文
上訴駁回。
上訴審訴訟費用由上訴人負擔。
    理  由
一、本件上訴人在原審起訴意旨略謂：上訴人現任桃園縣平鎮市
    公所農經課薦任第6職等至第7職等畜牧獸醫職系獸醫。其乃
    應民國88年專門職業及技術人員高等考試獸醫師考試及格（
    89年3月6日生效），91年8月9日依專門職業及技術人員轉任
    公務人員條例（下稱專技轉任條例）第5條規定轉任現職。
    經被上訴人以其係依專技轉任條例轉任人員，且自81年12月
    2日領有行政院農業委員會核發之臺獸師字第2506號獸醫師
    登記證書在案，應可符合專技轉任條例第3條第2項，視為領
    有執業執照，依專技轉任條例第5條、公務人員俸給法（下
    稱俸給法）第6條規定審定合格實授，核敘薦任第6職等本俸
    1級385俸點有案。惟平鎮市公所嗣以91年11月6日平市人字
    第0910032791號公務人員任（遴）用案申請重行審定送核書
    表，轉請被上訴人重行審定上訴人俸級，採計其86年10月16
    日至90年10月31日曾任中央研究院（以下稱中研院）動物研
    究所（下稱動研所）約聘助理4年年資提敘俸級。被上訴人
    以91年12月3日部地一字第0915150895號書函核覆略以，上
    訴人上開曾任年資非屬依聘用人員聘用條例（下稱聘用條例
    ）聘用之年資，依俸給法第17條及公務人員曾任公務年資採
    計提敘俸級認定辦法第8條第1款等規定，不予採計提敘俸級
    。上訴人不服，向被上訴人提起復審，嗣仍不服復審決定，
    向公務人員保障暨培訓委員會提起再復審，亦遭決定駁回，
    上訴人仍不服被上訴人未予採計其自86年10月16日至89年2
    月底擔任中研院約聘助理年資，遂提起本件行政訴訟，主張
    ：（一）中研院91年11月25日人事字第0910120770號函解釋
    上訴人是依中研院自訂之「中央研究院約聘僱及臨時人員處
    理原則」（下稱約聘僱處理原則）聘用，應屬於公務人員曾
    任公務年資採計提敘俸級認定辦法第8條第1款中之自行訂定
    並報經上級機關核准之單行規章聘（僱）用之人員。本件有
    爭執之年資乃86年10月16日至89年2月底於中研院擔任約聘
    助理之年資，當時所採用之約聘僱處理原則應係經中研院82
    年第2次院務會議訂之版本，該82年版本是否如被上訴人所
    稱未經報經上級機關核准，尚有疑義。（二）中研院92年7
    月1日人事字第0920191560號函解釋約聘僱處理原則係依該
    院約僱人員僱用辦法（下稱約僱人員僱用辦法）訂定，該辦
    法前經總統府秘書長62年5月1日（六二）臺統人字第1958號
    函備查在案，因此中研院認約聘僱處理原則亦已經備查。且
    中研院與上訴人間之僱用契約書約定「本契約未訂定事項，
    悉依『聘用人員聘用條例』及『行政院暨所屬機關約僱人員
    僱用辦法』相關規定辦理」。另中研院人員於再復審時始承
    認約僱人員僱用辦法修正後並未再報總統府備查，至於聘僱
    處理原則，除依僱用辦法訂定，亦係依據聘用條例、僱用辦
    法之精神訂定等語，上訴人合理懷疑中研院因行政程序或認
    知上疏失，損害上訴人提敘俸級之權益。（三）綜合比較復
    審決定書、中研院回函與再復審決定書可知，上訴人認為約
    聘僱處理原則為中研院自行訂定單行規章及當時不知該原則
    有無經上級報准均是事實，且中研院疏失也疑為事實，惟再
    復審機關推說係上訴人誤解相關人事法規，與公務人員保障
    法第1條之意旨不符，且未追究中研院疏失，逕予駁回，造
    成上訴人俸給權益之損害（如月薪、年終獎金減少等）。為
    此請判決將原處分及訴願決定關於未予採計提敘俸級部分均
    撤銷等語。
二、被上訴人則以：（一）按本件被上訴人所爭執之86年10月至
    89年2月中研院約聘助理服務年資得否採計提敘俸級疑義所
    應適用之法規，應為前述91年4月15日修正發布之公務人員
    俸給法施行細則（下稱原俸給法施行細則）第15條第3項、
    89年1月5日訂定之公務人員曾任年資採計提敘俸級認定要點
    （下稱提敘俸級認定要點）第6點第1款規定，原處分雖有誤
    用，惟於結果並無二致，依中研院動研所出具之服務證明書
    附記欄所載及中研院91年11月25日人事字第0910120770號函
    ，均足認上訴人前開曾任中研院動研所約聘助理之年資，係
    屬該院業務費項下聘用之臨時助理人員，而非該院依照「聘
    用人員聘用條例」、「行政院暨所屬各級機關聘用人員注意
    事項」、「行政院暨所屬機關約僱人員僱用辦法」等有關規
    定，或比照上開法規自行訂定並報經上級機關核准之單行規
    章進用之人員，核與前開俸給法施行細則第15條第3項、提
    敘俸級認定要點第6點第1款等規定不符。（二）中研院92年
    7月1日人事字第0920191560號書函，並未明確函復該約聘僱
    處理原則曾報經上級機關同意，參諸該院提供70年第2次院
    務會議修正之約僱人員僱用辦法第2點、第4點規定，以及該
    院82年第2次院務會議第3次修訂之約聘僱處理原則第1點、
    第3點規定，均足徵約僱人員僱用辦法僅規範「約僱人員」
    之適用範圍，與約聘僱處理原則之適用範圍係包括約僱人員
    、約聘人員及臨時助理人員等3類人員不同；約僱人員僱用
    辦法所訂之報酬標準與約聘僱處理原則之支給酬金標準表亦
    不相同，且僱用辦法並未有授權之規定，轉授權亦法之禁止
    ，是難謂上開約聘僱處理原則係依據上開約僱辦法訂定之。
    且該院僱用辦法於62年報經總統府備查，嗣後修正均未再報
    總統府備查，約聘僱處理原則亦未經上級機關備查。準此，
    中研院約聘僱處理原則係屬該院自行訂定之單行規章，該處
    理原則既未報經上級機關核准，依該處理原則進用之年資，
    核與提敘俸級認定要點第6點第1款規定未符，自無法採計提
    敘俸級。（三）上訴人與中研院間之契約書，其中固有約定
    「本契約未訂定事項，悉依『聘用人員聘用條例』及『行政
    院暨所屬機關約僱人員僱用辦法』相關規定辦理」，惟此乃
    中研院顧及與受聘（僱）人員間權利、義務事項採列舉式規
    範恐有疏漏，而以概括方式，將未列舉之權利、義務事項，
    規範其應依「聘用人員聘用條例」及「行政院暨所屬機關約
    僱人員僱用辦法」相關規定辦理，尚非得據以推斷上訴人係
    依「聘用人員聘用條例」及「行政院暨所屬機關約僱人員僱
    用辦法」被進用等語，資為抗辯。
三、原審判決駁回上訴人之訴，其理由略以：依提敘俸級認定要
    點第6點第1款反面文義解釋，即公務人員曾任年資乃依「聘
    用人員聘用條例」、「行政院暨所屬機關約僱人員僱用辦法
    」，或比照該二辦法自行訂定並報經上級機關核准之單行規
    章所聘、僱用者，即得予採計提敘。按本件上訴人爭執之約
    聘助理年資，乃依中研院於82年第2次院務會議修正通過之
    約聘僱處理原則予以僱用，而該約聘僱處理原則既非「聘用
    人員聘用條例」，亦非「行政院暨所屬機關約僱人員僱用辦
    法」，又中央研究院約僱人員僱用辦法與約聘僱處理原則所
    適用之範圍不同、二項規定所訂之報酬支給標準亦不相同，
    且僱用辦法並未有授權之規定，難謂上開約聘僱處理原則係
    依據上開約僱人員僱用辦法訂定，此稽之附於原處分卷之該
    二種法規條文內容可以得知，則原告擔任約聘助理之依據即
    約聘僱處理原則，與中研院約僱人員僱用辦法無關，自不得
    以約僱人員僱用辦法經報准核備，即將約聘僱處理原則等同
    看待。況縱認該二法規彼此間有母法、子法之關係，查前揭
    提敘俸級認定要點第6點第1款規定依各機關自行訂定並報經
    上級機關核准之單行規章進用之人員，始得採計其年資之立
    法意旨，無非在於期待以上級機關之監督功能，確保人員進
    用之妥適、必要，則進用人員所依據之單行規章如有修訂時
    ，自應再行報請上級機關核准，以落實上級監督之機制，而
    中研院約僱人員僱用辦法嗣後於63年、69年、70年修訂既未
    報請上級機關核准，即難謂其屬於「比照該二辦法行訂定並
    報經上級機關核准之單行規章」。是系爭年資即屬提敘俸級
    認定要點第6點第1款年資不得採計提敘之年資，自不得予以
    採計，資為其判決之論據。
四、上訴人上訴意旨略謂：按中央法規標準法第18條所定法律適
    用從新從優之法理原則，於法院審判攸關人民權益案件時亦
    當依循，原判決所適用「中央研究院約聘僱及臨時人員處理
    原則」，於本案審理過程中，業經中研院院務會議修正為「
    中央研究院約聘僱人員處理原則」，並於93年2月24日經總
    統府秘書長函准予照辦，該處理原則已符合「公務人員曾任
    年資採計提敘俸級認定辦法」第6點第1款所稱「依『聘用人
    員聘用條例』、『行政院暨所屬機關約聘僱人員僱用辦法』
    ，或比照該二辦法自行訂定並報經上級機關核准之單行規章
    」之後項規定，依該處理原則聘用之人員，其年資應予採計
    提敘。復查新訂之「中央研究院約聘僱人員處理原則」第2
    點第2款稱「業務費項下約聘僱人員」，係在該處理原則之
    適用範圍，上訴人之進用資格，符合該款規定，是上訴人86
    年10月16日至89年2月底中研院約聘助理之年資，應依法予
    以採計提敘，原判決未能審視新法規對上訴人有利之事實，
    顯有行政訴訟法第243條所定適用法規之不當之違法等語。
五、本院查：（一）按91年4月15日修正發布之公務人員俸給法
    施行細則第15條第3項規定：「依公務人員任用法任用之人
    員，其曾任前二項以外之公務年資，如與現所銓敘審定之職
    等相當、性質相近且服務成績優良者，得按年核計加級至其
    所銓敘審定職等之本俸最高級為止」；又依89年1月5日訂定
    之提敘俸級認定要點第2點前段規定：「依公務人員任用法
    任用之人員，其曾任得採計提敘俸級之年資與現所銓敘審定
    之職務職等相當、性質相近、服務成績優良之認定，依本要
    點行之」、第6點第1款規定：「下列人員之年資不予採計提
    敘：(一)非依『聘用人員聘用條例』、『行政院暨所屬機關約
    僱人員僱用辦法』聘、僱用，且亦非比照該二辦法自行訂定
    並報經上級機關核准之單行規章聘、僱用者」。嗣後俸給法
    於91年6月26日修正並訂於同年8月30日施行，該新修正之俸
    給法第17條第3項亦有類同於原俸給法第15條第3項之規定，
    並於同條第5項規定授權考試院訂定公務人員年資提敘俸級
    認定辦法，乃有91年8月28日訂定之公務人員曾任公務年資
    採計提敘俸級認定辦法，惟因本件乃關於上訴人於91年8月9
    日轉任現職，其曾任中研院約聘助理年資得否採計提敘俸級
    之爭議，自應依當時有效施行之前述原俸給法施行細則第15
    條第3項規定及提敘俸級認定要點第6點第1款規定而為認定
    ，與91年8月30日以後所應適用之現行俸給法第17條、俸給
    法施行細則第16條、公務人員曾任公務年資採計提敘俸級認
    定辦法第8條無涉，原處分引用該無涉之法規，乃屬誤用，
    惟結果並無二致，合先敘明。（二）按中央法規標準法第18
    條規定：「各機關受理人民聲請許可案件適用法規時，除依
    其性質應適用行為時之法規外，如在處理程序終結前，據以
    准許之法規有變更者，適用新法規。但舊法規有利於當事人
    而新法規未廢除或禁止所聲請之事項者，適用舊法規。」所
    謂處理程序終結，係指主管機關處理人民聲請許可案件之程
    序而言，並不包括行政救濟之程序在內，改制前行政法院著
    有72年度判字第1651號判例可參。本件上訴人主張依中央法
    規標準法第18條從新從優原則，應適用業經中央研究院院務
    會議通過並於93年2月24日經總統府秘書長函准予照辦之「
    中央研究院約聘人員處理原則」，該處理原則已符合提敘俸
    級認定辦法第6點第1款之後段規定，依該處理原則所聘用之
    人員，其年資應予採計提敘云云，惟查本件轉任核敘案，上
    訴人不服原核敘俸級，由平鎮市公所轉送被上訴人重行審定
    ，業經被上訴人於91年12月3日以部地一字第0915150895號
    書函核覆，是本件處理程序於91年12月3日即已終結，至於
    上訴人嗣提起復審、再復審及行政訴訟，均屬行政救濟程序
    ，非屬主管機關之處理程序，而上訴人主張應適用之「中央
    研究院約聘人員處理原則」則係於93年2月24日始經總統府秘
    書長函准予照辦，斯時本件之處理程序業已終結，自無中央
    法規標準法第18條從新從優原則之適用，上訴人主張應適用
    有利於上訴人之上開處理原則，尚有誤會。（三）原審斟酌
    全辯論意旨及調查證據之結果，以上訴人系爭年資非屬中研
    院依「聘用人員聘用條例」、「行政院暨所屬機關約僱人員
    僱用辦法」，或比照該二辦法自行訂定並報經上級機關核准
    之單行規章所進用，與原俸給法施行細則第15條第3項不符
    ，依提敘俸級認定要點第6點第1款規定自不予採計，因將復
    審、再復審決定及原處分均予維持，駁回上訴人之訴，核無
    適用法規不當之違法。上訴論旨，指摘原判決未能適用有利
    於上訴人之法規，求予廢棄，難認有理由，應予駁回。
六、據上論結，本件上訴為無理由，爰依行政訴訟法第255條第1
    項、第98條第3項前段，判決如主文。
中    華    民    國    95    年    6     月    29    日
                  第四庭審判長法  官  黃  璽  君
                              法  官  林  茂  權
                              法  官  廖  宏  明
                              法  官  楊  惠  欽
                              法  官  林  樹  埔
以  上  正  本  證  明  與  原  本  無  異
中    華    民    國    95    年    6     月    30    日
                              書記官  吳  玫  瑩


司法院資訊處製作；財團法人民間司法改革基金會備份。
